【裁判字號】    88,上更(一),83
【裁判日期】    890314
【裁判案由】    傷害致死等
【裁判全文】
臺灣高等法院花蓮分院刑事判決                    八十八年度上更(一)字第八三號
    上  訴  人  臺灣台東地方法院檢察署檢察官
    被      告  丁○○
    選任辯護人  李百峰
    被      告  丙○○
    被      告  甲○○
    被      告  戊○○
    被      告  乙○○
    被      告  辛○○
右上訴人因被告等傷害致死等案件，不服臺灣台東地方法院八十七年度訴字第四三號
中華民國八十七年九月十四日第一審判決（起訴案號：臺灣台東地方法院檢察署八十
六年度偵字第三五０九號），提起上訴，經判決後，由最高法院發回更審，本院判決
如左：
    主  文
原判決撤銷。
丁○○傷害人之身體，處罰金壹仟元，如易服勞役以參百元折算壹日。
丙○○、甲○○、戊○○、乙○○、辛○○共同有解送人犯職務之公務員，對於人犯
施以凌虐，各處有期徒刑壹年。均緩刑參年。
    事  實
一丁○○於民國（下同）八十六年八月二十七日晚上九時十五分許，在臺灣泰源技能
  訓練所義舍九房，因同房之受刑人劉金銓手、腳佔據其床位，與劉金銓發生齟齬，
  而遭劉金銓毆打頭部、眼睛、背部等處，丁○○心有不甘，乃還手抓捏劉金銓陰部
  一下，致劉金銓受有睪丸疼痛之傷害。
二甲○○、丙○○、戊○○、乙○○及辛○○（以下簡稱甲○○等五人）均係臺灣泰
  源技能訓練所之管理員，皆係有解送人犯職務之公務員。緣八十六年八月二十七日
  晚間，受刑人劉金銓與丁○○因鬥毆，經該所戒護科派員將其二人提帶至中央台製
  作談話筆錄，並認定劉金銓違規而將其上腳鐐。甲○○等五人於同日晚間十一時許
  奉命共同戒護丁○○與劉金銓二人，由中央台回到該所義舍之舍房，途中甲○○等
  五人竟基於凌虐人犯犯意聯絡，令已上腳鐐之劉金銓從該所孝舍大門中央走道起匍
  匐前進，並故意命其途中不得發出聲音，途經第二道門劉金銓因腳鐐發出聲音竟遭
  甲○○等五人踢腳鐐。劉金銓爬行穿越愛舍中央走道，再爬經義舍中央走道直至義
  舍後，甲○○等五人始令劉金銓起立，計爬行約計三十公尺。
三案經劉金銓（於八十六年八月三十一日死亡）之父己○○訴請臺灣臺東地方法院檢
  察署檢察官偵查起訴。
    理  由
一被告丁○○部分：
  (一)右開事實業據被告丁○○坦承不諱，核與被害人劉金銓生前於八十六年八月二十
    七日在臺灣泰源技能訓練所談話筆錄（詳相驗卷第四四頁）所述情節相符。又傷
    害罪屬告訴乃論，被害人劉金銓於八十六年八月三十一日死亡，其父己○○於八
    十六年十一月十九日向檢察官提出告訴（詳相驗卷第二二七頁背面），自屬合法
    之告訴，附此敘明。被告傷害犯行事證明確，堪予認定。
  (二)公訴人雖謂：被告丁○○與被害人劉金銓發生齟齬，繼而互相鬥毆，鬥毆中使劉
    金銓頭部撞及舍房牆壁，致劉金銓受有外傷性顱內之傷害，因不及發現，直至同
    年八月三十一日晚上十一時許，傷重造成急性心肺衰竭，於送醫途中不治死亡，
    因認丁○○涉犯傷害致死罪嫌云云。惟查：訊之被告丁○○堅決否認有右揭犯行
    ，辯稱：伊係因床位問題才與劉金銓發生爭執，劉金銓先動手打伊之臉部、右眼
    、後頸部，另又用腳踢伊之腰部，伊隨後方以右手抓劉金銓之陰部，並未有何其
    他方式之還擊，更未曾有故推劉金銓身體去撞及舍房牆壁或使其頭部受到傷害之
    情事，劉金銓生前頭部受傷引起外傷性顱內出血，絕非係由其所引起的等語。且
    臺灣泰源技能訓練所管理員彭雲秋雖於檢察官偵訊中曾證稱：伊於八十六年八月
    廿七日晚上九時十五分許，在中央台之監控影幕，看到「丁○○與劉金銓打架並
    扭打在一起」等語。惟證人即管理員彭雲秋，當時既未有見到丁○○確有推劉金
    銓身體撞及牆壁之舉動，單僅被告「丁○○與劉金銓打架並扭打在一起」一節之
    情事，實無由憑以推斷出：被告丁○○確以強力推劉金銓身體致其頭部撞及牆壁
    而引起外傷性顱內出血之事實。次查劉金銓於八十六年八月二十七日晚上九時十
    五分與丁○○發生爭執之前，亦尚未上有腳鐐（其係在中央台制作筆錄後，因發
    現有為暴力行為情事，嚴重違反所規始令上腳鐐），故劉金銓與丁○○發生爭執
    之時，劉金銓身體之活動能力並不在於被告丁○○之下，故即使二人扭打之中，
    被告丁○○或確曾有以強力推其身體，亦未必能使其頭部撞及牆壁進而引起外傷
    性顱內出血之情況。再查與被告丁○○及受刑人劉金銓同一舍房之證人即受刑人
    黃啟光，於陳、劉二人發生爭執扭打之際被吵醒，且其醒來當時亦未發現劉金銓
    頭部有受到傷害或其他異狀等情事，亦均業據黃啟光於於偵查中（詳相案卷第一
    五四頁）及原審法院調查時（詳原審卷第三八０頁背面）證述甚明，足徵陳、劉
    二人間，雖曾有發生爭執並為扭打之情事，然爭執、扭打之情況尚非係何等之嚴
    重，否則，舍房空間既係狹小，若屬於激烈之鬥毆勢必定會踩及或觸動黃啟光身
    體，同一舍房內之受刑人黃啟光又豈尚得以安睡而毫無所覺。另查證人即臺灣泰
    源技能訓練所管理員庚○○亦證稱，伊於八十六年八月二十八日因劉金銓前日晚
    上有為暴力行為之情事，嚴重違反所規而為正式處罰劉金銓蛙跳、半蹲共約計半
    小時之際，亦未見到劉金銓身上有何受傷之痕跡等語（詳原審卷第三七九頁、本
    院八十八年十一月九日訊問筆錄）。況當時戒護劉金銓與丁○○回義舍舍房之戒
    護科管理員甲○○、丙○○、戊○○、乙○○及辛○○等五人，亦均稱當天從中
    央台戒護受刑人劉金銓回義舍舍房之時，亦未見到劉金銓頭部存在有任何因撞擊
    而受傷之異樣（詳原審卷第三八二頁背面）。是不能單僅憑曾經確有「丁○○與
    劉金銓打架並扭打在一起」以及在舍房空間狹小狀況下等情，即遽而推斷出被告
    丁○○確有傷害劉金銓致死之事實。抑有進者，本件事發當天被告丁○○與劉金
    銓在舍房內打架後，劉金銓旋即接受泰源技能訓練所之問話，劉金銓言及打架之
    經過，係謂為了睡覺床位問題，伊先動手打丁○○，丁○○還手拉破其背後衣服
    ，還動手伊陰部而已（詳相驗卷第四八頁劉金銓談話筆錄），其間無一言及有
    因而致伊頭部撞及舍房牆壁之情事，尤見公訴意旨所指被告丁○○與劉金銓鬥毆
    中致使劉某頭部撞及牆壁云云，純係推測之詞。且被害人劉金銓係於八十六年八
    月二十八日遭周文華傷害致死，周文華並經判處有期徒刑八年，有原審八十七年
    度訴字第四三號刑事判決在卷可憑，益證被告丁○○僅有首開傷害犯行，被害人
    劉金銓之死亡與被告丁○○之行為並無因果關係；公訴人起訴法條容有未洽，應
    予變更。
  (三)核被告丁○○所為，係犯刑法第二百七十七條第一項之普通傷害罪。此部分原審
    以不能證明被告丁○○犯罪而為其無罪之諭知，尚有未洽。公訴人上訴意旨謂被
    告丁○○係犯傷害致死罪責部分固無理由，惟指摘原審未論究被告丁○○普通傷
    害罪責部分則有理由，應予撤銷改判。爰審酌被告丁○○係先遭被害人毆打多下
    之刺激，且僅還手抓捏被害人陰部一下，犯罪所生之損害不大，及犯罪後坦承犯
    行態度良好等一情狀，量處如主文第二項所示之刑，並諭知易服勞役之折算標準
    。
二被告甲○○、丙○○、戊○○、乙○○、辛○○部分：
  (一)訊之被告甲○○、丙○○、戊○○、乙○○及辛○○等五人，固不否認渠等五人
    均係有解送人犯職務之公務員，及有令劉金銓匍匐前進或共同戒護劉金銓匍匐前
    進之情事，惟均堅決否認有為凌虐人犯之犯意或犯行，辯稱令劉金銓匍匐前進至
    義舍舍房，僅係基於行使監所管理權之意，並非出自於凌虐受刑人之意思，且舍
    房地板平滑受刑人劉金銓生前匍匐前進至義舍舍房，不可能受傷，亦未見其身體
    上有受何傷害云云。惟查：甲○○等五人令已上腳鐐之劉金銓從該所孝舍大門中
    央走道起匍匐前進，並故意命其途中不得發出聲音，途經第二道門劉金銓因腳鐐
    發出聲音竟遭甲○○等五人踢腳鐐等情，業據被同時解送之丁○○迭於偵審中證
    述甚詳（詳相案卷第七八、一二五、一五五頁，原審卷第三八一頁，本院審判筆
    錄）。又劉金銓爬行穿越愛舍中央走道，再爬經義舍中央走道直至義舍後，甲○○等五人始令劉金銓起立，計爬行約計三十公尺一節，則有檢察官履勘筆錄及現
    場照片十八張附於相驗卷可憑。是被告甲○○等五人確有上開行為，實堪認定。
    按有管收、拘禁人犯職務之公務員，對於違規人犯之管束，仍應於法令規定之範
    圍內為適當之處置，如毫不顧及人犯之人格而為逾越法令之管束或處罰，即難解
    免凌虐人犯之罪責。又監所管理員對於違規收容人施用腳鐐後，並無以匍匐前進
    爬行方式回舍房之規定，如戒護過程收容人有撞門牆、高聲吼叫等違常行為，戒
    護人員基於安全保護之需要會採取必要之處置措施，但不能有以腳踢、踹等逾越
    法令之行為，亦有臺灣泰源技能訓練所八十九年二月十七日(八九)泰所戒字第三
    八一號函在卷足稽。本件被告甲○○等五人既有上開行為，顯屬不顧人犯之人格
    而為逾越法令之管束或處罰。被告甲○○等五人所辯其等係行使監所管理權云云
    ，自無可採，其等犯行亦堪認定。至於受刑人劉金銓生前雖受有右下腹挫瘀傷３
    ×２公分、右肘擦傷３×２公分、左肘擦傷３×２公分之傷害，係於本件事實發
    生數日後檢察官驗屍時發現，且其間尚涉及劉金銓遭受周文華毆打之原因。又劉
    金銓於回到該所義舍之舍房前之途中，管理人員係於受刑人劉金銓、丁○○受戒
    護走上了樓梯道而已經到達二樓之中央走道以後，使令匍匐前進，而匍匐前進所
    經之區域，係從該所孝舍大門中央走道起，穿越愛舍中央走道，再經義舍中央走
    道至義舍，途中全部均屬於『平坦面』之磨石地板走道，爬行完畢後劉金銓並未
    受傷，此情業經同時亦被「懲罰」人即受刑人丁○○證述明確（詳原審卷第一四
    ０頁），並有現場現場照片十八張附於相驗卷可按，此傷勢尚難遽認係被告甲○○等五人命匍匐前進時所造成，附此敘明。
  (二)核被告甲○○、丙○○、戊○○、乙○○、辛○○所為，係犯刑法第一百二十六
    條第一項之罪。其等五人間有犯意之聯絡，行為之分擔，均為共同正犯。原審以
    查無積極證據資佐被告甲○○等五人有何凌虐人犯即受刑人劉金銓之動機原因或
    必要或事實，而為其等無罪之諭知，亦有不當。公訴人提起上訴，指摘原判決此
    部分有瑕疵，為有理由，亦應撤銷改判。爰審酌被告甲○○、丙○○、戊○○、
    乙○○、辛○○犯罪之動機、目的、手段，犯罪時所受之刺激及其品性、生活狀
    況、智識程度、犯罪所生之損害，及犯罪後態度等一情狀，各量處如主文第三項
    所示之刑。末查被告甲○○、丙○○、戊○○、乙○○、辛○○前均未曾受有期
    徒刑以上刑之宣告，有本院被告全國前案紀錄表五紙在卷可憑，其等因一時失慮
    ，未詳究法規偶罹刑典，且因執行公務非為私利而犯罪，經此刑之宣告後，應知
    警惕而無再犯之虞，本院因認暫不執行其等之刑為適當，均予以宣告緩刑三年，
    用啟自新。
  (三)公訴意旨另以：同右時地，丁○○亦被上腳鐐，甲○○等五人於同日晚間十一時
    許奉命共同戒護丁○○與劉金銓二人，由中央台回到該所義舍之舍房，途中甲○○等五人竟基於凌虐人犯犯意聯絡，令已上腳鐐之丁○○從該所孝舍大門中央走
    道起匍匐前進，丁○○爬行穿越愛舍中央走道，再爬經義舍中央走道直至義舍後
    ，甲○○等五人始令丁○○起立，計爬行約計三十公尺，此部分甲○○等五人亦
    共同涉犯刑法第一百二十六條之受凌虐人犯罪嫌云云。惟查：上開時地丁○○並
    未被上腳鐐，亦未遭被告甲○○等五人踢打等情，業據丁○○於偵審中陳述甚詳
    （詳相驗卷第一五五頁、本院八十九年五月十一日訊問筆錄），已見公訴人所指
    與事實不符。再本件受刑人劉金銓與丁○○二人確曾有因發生爭執而互相毆打之
    情事，已如前述；而按此情已屬擾亂秩序行為而嚴重違背監所紀律，依監獄行刑
    法第二十二條規定得對之施用戒具或收容於鎮靜室，並得依同法第七十六條第三
    款規定「強制勞動」一日至五日之「懲罰」。而查監獄行刑法第七十六條第三款
    之所謂「「強制勞動」，既係明文歸列為「懲罰」之性質，其目的乃為使受刑人
    身體體能上消耗之方式，而使其消耗體能之勞動方式如何，則並無予以限制之必
    要，故兼具有體能訓練並又兼屬於「懲罰」性質之半蹲、蛙跳、匍匐前進、伏地
    挺身、定距限時跑步等方式，因為同時兼具有能使體能消耗作用，在法律之廣義
    解釋上，均應係屬於監獄行刑法第七十六條第三款所規定「強制勞動」之定義概
    念範圍。故對受刑人之命令「勞動」權，既已明列於監獄行刑法第七十六條監所
    長官對於受刑人的「懲罰」種類之一，並得以「強制」方法行之，則監所管理員
    即被告甲○○、丙○○、戊○○、乙○○及辛○○等五人對於受刑人丁○○所為
    擾亂秩序而違背紀律之行為，於中央台制作筆錄後，戒護回到義舍舍房門口之前
    ，途中單純地令其為數分鐘時間（幾十公尺）之匍匐前進，核係屬於體能消耗之
    勞動方式，故在監所管理作業上，尚不能認為無凌虐人犯意思之戒護管理員，於
    戒護受刑人時，視時間、地點、情況而令其為適當距離之匍匐前進，為已超越必
    要之管束行為。且按此一數分鐘時間（幾十公尺）令匍匐前進之情事，實際上亦
    僅係兼為對受刑人警告不得再犯之「懲罰」預示，監所長官對受刑人為管理上正
    式之實施「強制勞動」懲罰可為一日至五日，每日最高可達於二小時）。是公訴
    人右揭之所指，關於被告甲○○、丙○○、戊○○、乙○○及辛○○等五人，於
    戒護丁○○途中令匍匐前進一節情事，尚不能遽認足以構成凌虐人犯罪之要件。
    因公訴人此部分係以實質上一罪提起公訴，爰不另為無罪之諭知，併此敘明。
三最高法院發回意旨另指：證人楊順利稱（八十六年）八月二十八日伊上班後訪談丁○○，丁○○稱劉金銓被帶至中央台製作筆錄前，曾遭戒護主管修理等語；被告丁○○又稱伊與劉金銓被帶開，劉金銓先被帶至中央台旁房間作筆錄，伊隱約聽到主
  管很大的嚇責聲，似乎還有巴掌的聲音；是劉金銓有無遭被告甲○○等五人或其他
  人毆打體罰？及劉金銓頭部致死之傷害與之有無關係？亦有調查釐清之必要一節。
  經查被告丁○○在本院訊問已明確證述：伊聽到劉金銓被打巴掌、斥責聲，是他被
  帶進去做筆錄隔一會兒，但當時本案其他五位被告，都在伊身邊戒護，不是他們做
  的等語（詳本院八十八年十一九日訊問筆錄）。足認上開傷害劉金銓之行為與被告
  甲○○等五人無涉，附予敘明。
據上論斷，應依刑事訴訟法第三百六十九條第一項前段、第三百六十四條、第二百九
十九條第一項前段、第三百條，刑法第二十八條、第一百二十六條第一項、第二百七
十七條第一項、第四十二條第二項、第七十四條第一款，罰金罰鍰提高標準條例第一
條前段、第二條，判決如主文。
本案經檢察官李土城到庭執行職務。
中      華      民      國      八十九      年      三    月    十四    日
                                  審判長法官  吳  鴻  章
                                        法官  莊  謙  崇
                                        法官  林  德  盛
右正本證明與原本無異。
如不服本判決，應於送達後十日內，向本院提出上訴狀。其未敘述理由者，並應於提
出上訴狀後十日內向本院補提理由狀(須附繕本)。
                                      書記官  盧  夷  狄
中      華      民      國      八十九      年      三    月    十四    日
刑法第一百二十六條第一項：
有管收、解送或拘禁人犯職務之公務員，對於人犯施以凌虐者，處一年以上、七年以
下有期徒刑。
第二百七十七條第一項：
傷害人之身體或健康者，處三年以有期徒刑、拘役或一千元以下罰金。


司法院資訊處製作；財團法人民間司法改革基金會備份。
